臺灣臺中地方法院刑事判決　　　　　　　96年度訴字第1213號
公　訴　人　臺灣臺中地方法院檢察署
被　　　告　丙○○
　　　　　　　 【起訴書誤載為.
選任辯護人　林瓊嘉律師
上列被告因強盜案件，經檢察官提起公訴（95年度偵字第16421
號），本院判決如下：
    主    文
丙○○共同以強暴、脅迫使人行無義務之事，處有期徒刑壹年，
減為有期徒刑陸月，如易科罰金，以銀元佰元即新臺幣玖佰元
折算壹日，扣案之本票貳紙，均沒收。
    犯罪事實
一、丙○○為甲○○之前女友，丙○○以甲○○積欠其新臺幣（
    下同）三萬元之債務未還，遂與綽號「小偉」之真實姓名年
    籍不詳之成年人【此人身高較矮、皮膚較白、體型較胖】及
    另一名真實姓名年籍不詳之成年人【此人身高較高、皮膚較
    黑、體型較瘦，以下簡稱甲男】，共同基於以強暴使人行無
    義務之事及傷害之犯意聯絡，於民國九十五年三月八日晚上
    七時十分許，前往甲○○位於台中市○○路○段二一五巷十
    六之三號住處樓下，由丙○○出面按電鈴向甲○○陳稱：要
    上樓拿取之前遺留之物品等語，甲○○開啟樓下之大門後，
    丙○○隨即與綽號「小偉」者、甲男一同上至甲○○居住之
    四樓，丙○○至四樓後又按甲○○住處之電鈴，由乙○○（
    甲○○之胞弟）為丙○○開啟大門後，丙○○與綽號「小偉
    」者及甲男即衝入屋內，乙○○認無關己事即返回房間內，
    甲○○之友人丁○○原於客廳中觀看電視，該綽號「小偉」
    者先將一把黑色短槍（未據扣案，又無證據證明係屬槍砲彈
    藥刀械管制條例所列管之槍枝，故不予宣告沒收，詳後理由
    內說明）放置於客廳桌面上，並要丁○○進入房間內且嚇以
    不得報警等語，之後，綽號「小偉」者持該黑色短槍指著甲○○，並稱：甲○○積欠丙○○借款，要求還款等語，甲○○回稱：並無積欠丙○○任何金錢，無須還錢等語，綽號「
    小偉」者即動手毆打甲○○，並要甲○○先行返還一萬元，
    因甲○○僅有三千元之現金，綽號「小偉」者與甲男復動手
    毆打甲○○，要求甲○○向友人借款還錢，甲○○只得撥打
    電話給友人蕭維豪，向其借用七千元，約十分鐘後，蕭維豪
    將七千元送至甲○○住處樓下，由甲男下樓向蕭維豪取款；
    嗣後，該綽號「小偉」者與甲男認甲○○返還款項不足而繼
    續毆打甲○○，並將於房間內之乙○○、丁○○亦拖至客廳
    毆打，致丁○○受有頭皮血腫、下巴擦傷、前胸瘀挫傷等傷
    害；甲○○受有前胸、後背、額部、枕部及右耳後多處瘀挫
    傷等傷害（傷害部分業據告訴人撤回告訴，詳後述），以逼
    令甲○○還款，然甲○○仍無法全數清償，綽號「小偉」者
    遂以黑色短槍頂著甲○○之頭，要求其簽發本票，以供擔保
    尚未清償之債權之用，並恫稱：若不簽本票會遭殃等語，惟
    因該支黑色短槍似發生故障，綽號「小偉」者又取出另一支
    銀色短槍（亦未據扣案，亦無證據證明係屬槍砲彈藥刀械管
    制條例所列管之槍枝，故不予宣告沒收，詳後理由內說明）
    指著甲○○，甲○○只得按其指示簽發票面金額分別為三十
    萬元及六十萬之本票二紙，以此強暴方式，使甲○○為無義
    務之簽發上開二紙本票之事，嗣甲○○將上開二紙本票交予
    綽號「小偉」者，綽號「小偉」者再交甲男收在包包內，丙○○與綽號「小偉」者及甲男始行離去。
二、案經甲○○、乙○○、丁○○訴由台中市警察局第二分局報
    請臺灣臺中地方法院檢察署檢察官偵查起訴。
    理  由
一、訊據被告丙○○對於前揭事實，於本院審理時坦承不諱，核
    與證人甲○○、乙○○、丁○○於本院審理時證述情節大致
    相符，並有本票二紙扣案可資佐證，是被告之自白應與事實
    相符，本件事證明確，被告犯行可堪認定。
二、核被告丙○○上開所為，係犯刑法第三百零四條第一項之以
    強暴、脅迫使人行無義務之事之強制罪【查與被告係共犯關
    係之綽號「小偉」者，在於以強暴、脅迫使被害人甲○○等
    人行無義務之事之行為繼續中，曾對甲○○等人有多次之恫
    嚇行為（如將短槍放置於客廳桌面上；要丁○○進入房間內
    且嚇以不得報警等情），致甲○○等人心生畏懼，自屬包含
    於以強暴使人行無義務之事之同一意念之中，縱其所為，合
    於刑法第三百零五條恐嚇危害安全之情形，亦僅屬犯強制罪
    之手段，無更論以恐嚇危害安全罪之餘地，最高法院八十四
    年台非字第一九四號判決參照，附此敘明】。被告就上開強
    制罪之犯行，與綽號「小偉」及甲男之成年人，彼此間有犯
    意聯絡與行為分擔，皆應依修正後刑法第二十八條之規定，
    以共同正犯論處（詳後述）。被告等以一行為，同時強制被
    害人甲○○、乙○○、丁○○三人行無義務之事，係一行為
    觸犯數罪名之想像競合犯，應依刑法第五十五條規定，以一
    強制罪處斷（按：刑法第五十五條關於想像競咳犯之規定，
    於九十五年二月二日修正公布，九十五年七月一日施行，
    惟因刑法第五十五條增列但書「但不得科以較輕罪名所定最
    輕本刑以下之刑」」之修正，係屬科刑之限制，為法理之明
    文化，非屬法律之變更，應無刑法第二條第一項新舊法比較
    適用之問題，附此敘明）。爰審酌被告無任何前科紀錄、素
    行尚佳，犯罪後於本院審理時能及時坦承犯行、尚知悔悟，
    並與被害人甲○○、乙○○、丁○○均達成和解（有本院調
    解筆錄三份在卷可稽），賠償被害人之損失，被害人甲○○
    等三人於本院審理時亦均當庭表示願意原諒被告等一切情狀
    ，量處如主文所示之刑。又被告上開犯罪行為係在九十六年
    四月二十四日以前，所犯為刑法第三百零四條之強制罪，合
    於減刑之條件，應依中華民國九十六年罪犯減刑條例第二條
    第一項第三款之規定，減其刑期二分之一，並諭知易科罰金
    之折算標準【按涉及法院裁量權行使者，需於裁量權行使時
    ，方有比較適用之問題，如易科罰金、易服勞役、緩刑、保
    安處分之宣告。故就一般綜合罪刑之結果而為比較，以決定
    罪刑之適用時，不需就易科罰金等列為比較，必迨已決定為
    緩刑、保安處分之宣告，或所處之刑得易科罰金或易服勞役
    時，始就各該緩刑、易科罰金等部分決定其適用標準。本件
    被告犯罪時之刑法第四十一條係規定「犯最重本刑為五年以
    下有期徒刑以下之刑之罪，而受六月以下有期徒刑或拘役之
    宣告，因身體、教育、職業、家庭之關係或其他正當由，執
    行顯有困難者，得以一元以上三元以下（按：業經修正前罰
    金罰鍰提高標準條例第二條提高一百倍）折算一日，易科罰
    金。但確因不執行所宣告之刑，難收矯正之效或難以維持法
    秩序者，不在此限」；嗣新刑法第四十一條修正為「犯最重
    本刑為五年以下有期徒刑以下之刑之罪，而受六個月以下有
    期徒刑或拘役之宣告者，得以新臺幣一千元、二千元或三千
    元折算一日，易科罰金。但確因不執行所宣告之刑，難收矯
    正之效，或難以維持法秩序者，不在此限」，上開法律既有
    變更，經比較行為時法及裁判時法後，以行為時之修正前刑
    法關於易科罰金之規定對被告較為有利，自應適用修正前刑
    法第四十一條第一項前段規定，就對被告所處有期徒刑諭知
    易科罰金之折算標準】。至扣案之本票二紙，係被告與其共
    犯所有，犯本罪所得之財物，應依刑法第三十八條第一項第
    三款之規定，予以宣告沒收。另查犯罪事實欄所載之黑色短
    槍及銀色短槍各一支，並無任何證據證明係屬槍砲彈藥刀械
    管制條例所列管之槍枝，既未能證明係屬違禁物，亦均未據
    扣案，為免沒收上執行之困難，故均不予宣告沒收，附此說
    明。
三、另上開犯罪事實欄所載：被告與綽號「小偉」者及甲男之成
    年人，對被害人甲○○、丁○○傷害之行為，另構成刑法第
    二百七十七條第一項之普通傷害罪，惟按告訴乃論之罪，其
    告訴經撤回者，應諭知不受理之判決，並得不經言詞辯論為
    之，刑事訴訟法第三百零三條第三款、第三百零七條定有明
    文。而刑法第二百七十七條第一項之普通傷害罪，依照同法
    第二百八十七條前段規定係屬告訴乃論之罪，茲經告訴人甲○○及丁○○於第一審辯論終結前具狀撤回其告訴，有聲請
    撤回告訴狀二紙在卷可按，此普通傷害罪部分原應諭知不受
    理之判決，惟因此普通傷害罪部分，與前開經判決有罪之強
    制罪部分，有方法、目的之牽連關係，為裁判上之一罪，依
    審判不可分原則，爰不另不受理之諭知，併此敘明。
四、查被告行為後，刑法第二條、第二十八條及第三十三條第五
    款，均於九十四年二月二日修正公布，並自九十五年七月一
    日起施行，且（一）修正後刑法第二條第一項規定，已將新
    舊法律適用之「從新從輕」原則，改採「從舊從輕」原則，
    而此規定僅係規範行為後法律變更所生新舊法律比較適用之
    準據法，並非實體刑罰法律，自不生行為後法律變更之比較
    適用之問題，應逕行適用新法第二條第一項之規定，為「從
    舊從輕」之比較。（二）刑法第二十八條原規定：「二人以
    上共同『實施』犯罪之行為者，皆為正犯。」，與修正後同
    條：「二人以上共同『實行』犯罪之行為者，皆為正犯。」
    之規定，二者在用語上固有不同，惟因就本案而言，被告與
    其共犯「小偉」、甲男係基於犯意聯絡，及行為分擔，均為
    共同正犯，依最高法院九十五年度第二十一次刑事庭會議決
    議，如新舊法處罰之輕重相同，即無比較適用之問題，非此
    條所指之法律有變更，即無本條之適用，應依一般法律適用
    原則，適用裁判時法，即應依修正後刑法第二十八條之規定
    論處。（三）刑法第三百零四條第一項之強制罪，罰金刑部
    分係處三百元以下罰金，依修正後刑法施行法第一條之一之
    規定：「中華民國九十四年一月七日刑法修正施行後，刑法
    分則編所定罰金之貨幣單位為新臺幣。」「九十四年一月七
    日刑法修正時，刑法分則編未修正之條文定有罰金者，自九
    十四年一月七日刑法修正施行後，就其所定數額提高為三十
    倍。但七十二年六月二十六日至九十四年一月七日新增或修
    正之條文，就其所定數額提高為三倍。」及刑法第三十三條
    第五款修正為：「主刑之種類如下：‥‥五、罰金：新臺幣
    一千元以上，以百元計算之。」等規定觀之，依修正後之法
    律，刑法第三百零四條第一項之強制罪所得科處之罰金刑最
    高額為新臺幣九千元（三百乘以三十倍）、最低額為新臺幣
    一千元；而依被告等行為時即修正前刑法第三十三條第五款
    規定之罰金最低額銀元一元計算，刑法第三百零四條第一項
    之強制罪之罰金刑之最高額為銀元三千元（因提高十倍）即
    新臺幣九千元，最低額為銀元十元（因提高十倍）即新臺幣
    三十元。因此，比較上述修正前、後之刑罰法律，自應以被
    告等人行為時即修正前刑法關於科處罰金刑之法律較有利於
    被告等人，附此敘明。（四）被告行為後，業已增訂刑法施
    行法第一條之一，並規定：「中華民國九十四年一月七日刑
    法修正施行後，刑法分則編所定罰金之貨幣單位為新臺幣。
    九十四年一月七日刑法修正時，刑法分則編未修正之條文定
    有罰金者，自九十四年一月七日刑法修正施行後，就其所定
    數額提高為三十倍。但七十二年六月二十六日至九十四年一
    月七日新增或修正之條文，就其所定數額提高為三倍」，是
    就現行刑法中，有關於罰金刑處罰之規定，即有就新舊法比
    較之必要，惟經比較增訂之刑法施行法第一條之一與被告行
    為時之罰金罰鍰提高標準條例第一條前段、現行法規所定貨
    幣單位折算新臺幣條例第二條結果，二者規定適用之結果並
    無不同，自應適用裁判時之法律即刑法施行法第一條之一（
    最高法院九十六年度臺上字第一一三六判決意旨參照）。
五、
（一）公訴蒞庭檢察官雖認：被告與共犯等三人係基於加重強盜
      取財之犯意聯絡，於九十五年三月八日晚上七時十分許，
      前往甲○○位於台中市○○路○段二一五巷十六之三號住
      處，由其中一名年籍不詳之人先將一把不具殺傷力，但質
      地堅硬，客觀上足以對人之身體、生命、安全構成威脅可
      供兇器使用之手槍一支（未扣案）放置於桌面上，並要丁○○進入房間內且不得報警，後，該年籍不詳之人持上開
      手槍指著甲○○，並稱甲○○積欠丙○○借款，要求還款
      等語，甲○○回稱：並無積欠丙○○任何金錢，無須還錢
      等語，綽號「小偉」者即動手毆打甲○○，並要甲○○先
      行返還一萬元，因甲○○僅有三千元之現金，該二名年籍
      不詳之人復動手毆打甲○○，要求甲○○向友人借款，至
      使甲○○不能抗拒，遂撥打電話給友人蕭維豪，借用七千
      元，蕭維豪將七千元送至甲○○住處樓下，由一名年籍不
      詳之人下樓取款。嗣後，被告與該二名年籍不詳之成年人
      復基於加重強盜得利之犯意聯絡，由該二名年籍不詳之成
      年人，將於房間內之乙○○、丁○○拖至客廳後，繼續徒
      手及持上開槍枝毆打甲○○、乙○○、丁○○三人，其中
      一名年籍不詳之成年人並持上開手槍指著甲○○，喝令甲○○在其已填妥金額分別為三十萬元、六十萬元之二張本
      票上，填上發票年月日及簽署自己之姓名、按捺手印，恫
      稱：若不簽本票會遭殃等語，甲○○因已達於不能抗拒之
      程度，心生畏懼，不得不依從該人之指示為之，並交予該
      人收執二張本票，致被告與該二名年籍不詳之成年人因而
      對甲○○取得總計九十萬元債權之不法利益。嗣被告與與
      該二名年籍不詳之成年人復接續前揭同一加重強盜取財之
      犯意，由其中一名年籍不詳之成年人命被害人甲○○等人
      交出身上財物，因渠等三人遭受上述毆打，均受傷，已使
      甲○○等三人不能抗拒後，分別由甲○○交出手機二支、
      丁○○交出現金七百元及手機一支、乙○○交出現金約一
      千餘元及手機一支給該二名年籍不詳之成年人，被告與該
      二名年籍不詳之成年人取得上開財物後遂行離去。因認被
      告係犯刑法第三百三十條第一項、第三百二十八條第一項
      、第二項、第三百二十一條第一項第三款、第四款之結夥
      三人攜帶兇器強盜取財及結夥三人攜帶兇器強盜得利罪（
      該二罪為想像競合犯，應從一重之加重強盜取財罪處斷）
      等語。
（二）惟按，「刑法上之強盜罪，以有為自己或第三人不法所有
      之意圖為構成要件之一，若奪取財物係基於他種目的，而
      非出於不法所有之意思者，縱其行為違法，要不成立強盜
      罪。」最高法院著有二十一年上字第十八號判例可參。次
      按，「債權人意圖促債務之履行，以強暴脅迫方法，將債
      務人所有物搶去，妨害其行使所有權，應成立刑法第三零
      四條第一項之罪，但須注意同法第五十七條及第五十九條
      」，司法院二十五年院字第一四三五號解釋亦可資參照。
      經查：被害人甲○○於檢察官九十五年十一月二十七日偵
      訊時係陳稱：前後還被告一萬多、二萬元及三萬元等語；
      其於九十五年五月十四日本院審理時則稱：案發前曾使用
      被告之現金卡預借現金六萬餘元，另曾向被告借過一萬多
      元，欠被告七萬五千元左右，住在一起時之水電費、管理
      費大部分都是被告在付；被告有向伊要求還三萬元；雙方
      就債權債務並未經會算；伊與被告分手後，於九十五年農
      曆過年前約在一月份時已還清欠被告之債務云云，惟被害
      人甲○○迄今無法提出已清償被告債務之明確清償資料；
      又其所述之借款、還款金額亦前後不一；且其與被告間之
      債權債務金額既未經會算，又何來已全部清償完畢之說？
      顯有相當疑義；反觀，被告自始至終均堅稱被害人甲○○
      積欠伊八萬元，僅還五萬元，尚欠三萬元，此金額亦與被
      害人甲○○自承之被告向伊催討三萬元債務乙情相符，從
      無任何增減，是以，被告所辯其與被害人甲○○間確有債
      務糾紛，告訴人尚有欠款未還，始有討債之舉等語，尚堪
      採信。是被告主觀上確認對被害人甲○○有三萬元之債權
      ，即難遽認其具有不法所有之意圖。
（三）另公訴蒞庭檢察官又以：縱認被害人甲○○積欠被告三萬
      元未還，被告等僅須要求被害人甲○○簽發一張同額本票
      即可，自無命其簽發二張本票，而被害人甲○○反而另承
      擔高達八十七萬元之債務，被告從中取得不法債權，具不
      法所有之犯罪意圖；縱認被告與被害人甲○○間有債務糾
      紛，但被害人乙○○、丁○○與被告等並無任何債權債務
      關係，被告等對被害人乙○○、丁○○二人強取財物，亦
      有不法所有之意圖等語。惟：
  Ａ、被害人甲○○簽發超過積欠被告三萬元債務之九十萬元之
      本票，可否即認被告具有強盜之不法意圖？本件，被害人
      甲○○自承其與被告住在一起時之水電費、管理費大部分
      都是被告負擔，其亦使用被告之信用卡預借現金及向被告
      借貸現金花用之事，經被告核算後，被告尚有三萬元未清
      償，乃多次向被害人甲○○催討，甲○○均置之不理，此
      亦經甲○○自承不諱，債信顯然不佳甚且在本案發生時，
      亦僅勉強還出一萬元，在尚欠二萬元未還之情況下，被告
      等認其有簽發本票擔保清償債務之必要，尚合常情；而本
      票既係供擔保債權之用，則尚不得以擔保本票金額高過債
      權金額部分，即認係強盜之不法所有意圖。又被告自九十
      五年三月取得系爭二紙本票至九十六年四月二十五日本院
      準備程序時當庭提出該二紙本票之一年多，均未聲請本票
      裁定，亦未轉讓第三人，被告如案發之時即具有不法所有
      之意圖（蓋當時尚不知本票究為何人持有），自可票貼借
      貸或轉讓第三人或聲請本票裁定而為債權之執行，益見被
      告並無不法所有意圖，旨在督促被害人甲○○清償借款。
  Ｂ、另就與被告同來之人強取被害人乙○○、丁○○財物之行
      為部分：
      １、按共同正犯之所以應對其他共同正犯所實施之行為負
      其全部責任者，以就其行為有犯意之聯絡為限，若他犯所
      實施之行為，超越原計畫之範圍，而為其所難預見者，則
      僅應就其所知之程度，令負責任，未可概以共同正犯論。
      （最高法院五十年台上字第一０六０號判例參照）
      ２、由被害人甲○○於九十六年五月十四日本院審理時之
      證詞：「丙○○從頭到尾都沒說過半句話；其中小個者（
      即小偉）衝到我房間找丁○○，因為他說丁○○瞪他；他
      們離去時，那個小個者要我們四支手機放桌上，我要求將
      手機晶片卡還我，小個的那個同意還我們」；被害人乙○○於九十六年五月十四日本院審理時之證詞：「當天白的
      那個人（即指小偉）情形是很異常，我覺得他神情上有異
      常，且身上散發一些酒精與什麼東西摻雜在一起的味道，
      所以他的情緒起伏很大，且邏輯思考很怪，像他會衝進房
      間問我為何瞪他，也會問我是否也是在混的」以觀，綽號
      「小偉」之人在案發當時之精神狀況顯異於常人，無法控
      制，且期間對乙○○、丁○○感到不爽，牽連至被害人乙○○、丁○○二人，此並非被告要向被害人甲○○催討債
      務之本意；再者，若綽號「小偉」者於討債之初，即有強
      盜被害人三人財物之意思，何須讓被害人乙○○、丁○○
      先進入臥室，再出來客廳？又豈會讓渠等討價還價，而應
      渠等要求歸還手機之晶片卡三片？是要難因被害人乙○○
      、丁○○與同案共犯「小偉」之突發糾紛，即令被告應負
      共犯之責。
（四）綜上所述，自難以上開理由認定被告之加重強盜取財及加
      重強盜得利犯行成立。此外，復查無其他證據足認被告確
      涉有加重強盜取財、加重強盜得利之犯行，惟因此部分與
      被告所涉上開強制犯行有實質上一罪之關係，此部分則不
      另為無罪之諭知，且「裁判上一罪案件，檢察官就犯罪事
      實一部起訴者，依刑事訴訟法第二百六十七條規定，其效
      力及於全部，受訴法院基於審判不可分原則，對於未經起
      訴之其餘事實，應一併審判，此為犯罪事實之一部擴張；
      同理，檢察官所起訴之全部事實，經法院審理結果認為一
      部不能證明犯罪或行為不罰時，僅於判決理由內說明不另
      為無罪之諭知，毋庸於主文內為無罪之宣示，此為犯罪事
      實之一部縮減。至於刑事訴訟法第三百條所規定，有罪之
      判決，得就起訴之犯罪事實，變更檢察官所引應適用之法
      條者，係指法院在事實同一之範圍內，不變更起訴之犯罪
      事實；亦即在不擴張及減縮原訴之原則下，於不妨害基本
      社會事實同一之範圍內，始得自由認定事實，適用法律，
      三者不能混為一談。易言之，檢察官依裁判上一罪起訴之
      甲、乙犯罪事實，經法院審理結果，倘認為甲事實不能證
      明其犯罪，但係犯有裁判上一罪關係之乙、丙事實時。關
      於甲事實部分，為犯罪事實之減縮，僅於理由說明，不另
      為無罪之諭知；關於丙事實部分，則為犯罪事實之擴張，
      依審判不可分原則，應一併審判，不發生變更起訴法條問
      題。」，最高法院著有九十二年度台上字第一八四一號判
      決可資參照，從而本件公訴人雖以加重強盜取財罪、加重
      強盜得利罪起訴，而本院則認定被告係犯強制罪，為犯罪
      事實之減縮，自無庸變更起訴法條，併此敘明。
據上論斷，應依刑事訴訟法第二百九十九條第一項前段，刑法第
二條第一項、第二十八條、第三百零四條第一項、第五十五條、
第三十八條第一項第三款、修正前第四十一條第一項前段、修正
法第三十三條第五款，刑法施行法第一條之一第一項、第二項前
段，修正前罰金罰鍰提高標準條例第二條，現行法規所定貨幣單
位折算新臺幣條例第二條，中華民國九十六年罪犯減刑條例第二
條第一項第三款、第七條、第九條，判決如主文。
本案經檢察官戊○○到庭執行職務。
中　　華　　民　　國　　96　　年　　 8　　月　　10  　日
　　　　　　　　　刑事第十五庭  審判長法　官  曾佩琦
                                      法　官  郭瑞祥
                                      法  官  楊真明
上正本證明與原本無異。
如不服本判決，應於收受送達後十日內向本院提出上訴書狀（應
附繕本）。
  　　　　　　　　　　　　　　　　　　書記官  何淑鈴
中　　華　　民　　國　　96　　年　　 8　　月　　13  　日
附錄本案論罪科刑法條：
【刑法第三百零四條】
  以強暴、脅迫使人行無義務之事或妨害人行使權利者，處三年
  以下有期徒刑、拘役或三百元以下罰金。
  前項之未遂犯罰之。
